臺灣高等法院刑事判決　　　　　　　　　　　　　九十二年度上易字第三四四一號
　　上　訴　人
　　即　被　告　丁○○
　　選任辯護人　陳博建律師
　　　　　　　　孫銘豫律師
右上訴人因重利案件，不服臺灣臺北地方法院九十二年度易字第七五五號，中華民國
九十二年十月七日第一審判決（起訴案號：臺灣臺北地方法院檢察署九十一年度偵字
第七一八九號），提起上訴，本院判決如左：
    主  文
原判決撤銷。
丁○○無罪。
    理  由
一、公訴意旨略以：被告丁○○與丙○○認識已有十年之久，並自民國八十六年起有
    金錢借貸往來。詎丁○○於八十九年七月間，趁丙○○因建築案需款孔急，乃基
    於牟取重利之概括犯意，先於七月三十日借款新台幣（下同）一百萬元予丙○○
    ，約定三個月後需償還二百萬元，嗣於同年八月十五日承前犯意，再貸予五十萬
    元，約定三個月後需償還一百萬元，月利率均高達百分之三十三，而取得與原本
    顯不相當之重利。嗣因本利金額累積至五百四十萬元，丙○○無力償還，遭丁○○向本署提出詐欺告訴，經偵查後始查悉上情。因認被告丁○○所為，涉有犯刑
    法第三百四十四條之重利罪嫌。
二、按犯罪事實應依證據認定之，無證據不得推定其犯罪事實，刑事訴訟法第一百五
    十四條定有明文。次按事實之認定，應憑證據，如未能發現相當證據，或證據不
    足以證明，自不能以推測或擬制之方法，為裁判基礎；又認定不利於被告之事實
    ，須依積極證據，苟積極證據不足為不利於被告事實之認定時，即應為有利於被
    告之認定，更不必有何有利之證據（最高法院四十年度臺上字第八六號、三十年
    上字第八一六號判例參照）。至於告訴人之告訴，係以使被告受刑事訴追為目的
    ，是其陳述是否與事實相符，仍應調查其他證據以資審認（最高法院五十二年度
    台上字第一三００號判例參照）。
三、起訴意旨認被告丁○○犯重利罪，無非以：告訴人之指訴，證人即告訴人雇
    用之會計乙○○之證述告訴人於九十年一月十二日，及三月二十七日立具之切
    結書告訴人交付之支票影本十四張告訴人於九十年十月四日立具之償還計劃
    書等，為其論據。
四、訊據被告丁○○則堅決否認有何重利犯行，並辯稱：告訴人丙○○係於八十九年
    七月間，謂其所設計及監造之「臺北市○○路聯合開發案」即將動工，邀約伊參
    與投資五百四十萬元，其乃於同年八月二十日交付所湊足前開款項，故該金額絕
    非丙○○向其借款累積之本利；且證人即告訴人員工乙○○於原審證稱伊在乙○○受丙○○所託，向伊提出借款壹佰萬要還兩百萬的借款條件，可是伊馬上就拒
    絕她所提的條件，可以證明伊並沒有借貸高利給丙○○的事實；告訴人前後兩次
    所提之切結書金額都是五百四十萬元，如果是借高利貸，那所寫的金額應該是兩
    個不一樣的金額，不會兩次都寫五百四十萬元等語。
五、經查：
（一）告訴人丙○○對於所主張之借款之事實，關於利息究竟是預扣，抑或後扣？以
      及利息若干？有以下前後指訴不一之處，已難憑信：
    (1)其於原審先稱：「：：借一百萬的時候，給我八十七萬五千元的現金，我開立
      二百萬元戊○○的支票」（見原審卷第九十九頁第八行）；次稱：「利息預扣
      十二萬五千元，及（利息）先扣」（見原審卷第一０六頁第六行）；嗣又改口
      稱：「沒得扣，不是先扣：：：（是到期再還？）對」（見原審卷第一０六頁
      第十行至第十四行）。原審判決認定被告七月三十日貸予一百萬元，八月十日
      再貸予五十萬元，合計一百五十萬元，與告訴人前揭所言借一百萬元實拿八十
      七萬五千元，合計一百三十七萬五千元之內容相佐。若謂利息後給，且未開之
      同面額之本票為質，顯然與民間重利之先扣利息之經驗法則不符。
    (2)就計息方式，告訴人丙○○先稱：「（之前利息）月息三分」（見原審卷第一
      ０六頁第二行）；次改口稱：「原來月息三十三分，降為月息十五分」（見原
      審卷第一０九頁第十三行）；與之前於偵查中稱：「九十年二月間再與丁○○
      協議，：：月息二十分」（見偵查卷第五頁第十二行及第十三行）；後稱「：
      ：：口頭約定月息五分」（見偵查卷第五頁背面第六行及第七行）。
（二）況若依告訴人所言推論結果，如利息先扣：於月息三十三分時，三個月利息達
      九十九分，則告訴人所借本金與利息數額接近，則於借款時，利息就等於借款
      ，有借等於沒有借。反之，利息後扣：則八十九年七月三十日借款一百萬，三
      個月後還款二百萬元之日期應為同年十月三十日；屆期如未還展期三個月要還
      四百萬元，日期為九十年一月三十日；另八十九年八月十日借款五十萬元，則
      三個月後要清償一百萬元之日期應為同年十一月十日始能相符。但是被告持有
      之支票為原審判決附表編號一至六：「八十九年十一月十日期面額五十萬元
      八十九年十一月廿五日期面額五十萬元九十年二月八日期面額八十萬元
      九十年二月廿五日期面額二十萬元九十年三月五日期面額一百萬元九十年
      三月十五日期面額二十萬元」（見原審判決書附表），其金額額與日期，告訴
      人所言不同。
（三）告訴人所述，其於九十年一月間應清償四百萬元，曾返還被告現金三十萬元之
      事實，為被告所否認，且查告訴人既自承經濟情況窘迫，如何提出現金清償？
      告訴人復無舉證以實其說，自非可採。又稱另於原判決附表編號四、六之支票
      各二十萬元，合計清償七十萬元，尚欠三百三十萬元，惟查編號四支票之發票
      日為九十年二月十五日，編號六之發票日為九十年三月十五日，均在九十年一
      月三十日之後，與告訴人所指訴之還款期限不符。再若以未清償之三百三十萬
      元為基準，如謂降息為十五分，其三個月之本息為四百七十八萬五千元，而非
      四百八十萬元，且卷內亦查無任何憑證，有九十年四月三十日為歸還日期之證
      據。如再以告訴人所述，以四百八十萬元，月息十五分為基準計算，至九十年
      六月三十日之本息應為六百二十四萬元，此與告訴人所述之五百四十萬元，亦
      有出入。
（四）證人即告訴人配偶戊○○於警訊、偵查、原審及本院中證述：均說明，其所領
      用之支票，為告訴人簽發，至於被告伊本不認識，只是後來被告向伊催討債權
      ，稱票要伊負責；被告沒有告訴伊內容，只是說是丙○○向被告借的錢，也沒
      有說是多少錢等語（見偵查卷第七頁警訊筆錄、第一二三頁，原審卷第一二四
      頁，本院審判筆錄）。據證人戊○○既未親見親聞或經手告訴人所述之本件借
      貸，傳聞證據不具證據能力。
（五）又證人即告訴人之員工乙○○於原審結稱：「借一百萬三個月還二百，或是五
      十萬三個月還一百萬，：：：我到丁○○那裡跟他談這件事情，他很生氣就拒
      絕我說，我又不是放高利貸，他說他為：：：有博愛路的工程可以承包：：所
      以向朋友借錢給丙○○，再賺點佣金，我自己（指被告）也是可以在博愛路工
      程介紹建材：：」（見原審卷第一二０頁）。核此項證言，非但與後被告所
      辯工程款相符，且益證本件並非告訴人所述之高利貸。
（六）由上所述，告訴人之指述前後矛盾，證人即告訴人之員工乙○○亦未能證明被
      告有放高利貸之行為。
（七）次查被告丁○○所辯，本件債權債務關係乃告訴人丙○○係於八十九年七月間
      ，謂其所設計及監造之「臺北市○○路聯合開發案」即將動工，邀約伊參與投
      資五百四十萬元，其乃於同年八月二十日交付所湊足前開款項於告訴人各節，
      則有下述依據：
    (1)被告辯稱：「告訴人丙○○以自任連帶保證人方式，借李忠嫻建築師牌照，受
      座落台北市○○區○○段一小段三二０─三三九地號土地之地主連啟祥等七人
      之委任，處理聯合開發系爭土地興建辦公大樓案設計工程」之事實，有八十九
      年八月十五日合作協議書影本（見偵查卷第三０頁）、八十八年七月所訂委任
      契約書影本（見偵查卷第二三頁至第二六頁）、八十九年聯合開發土地協議書
      影本（見偵查卷第二七頁至第二九頁），亦與證人乙○○於原審所證：「他說
      他為：：有博愛路的工程可以承包：：所以向朋友借錢給丙○○，再賺點佣金
      ：：：」（見原審卷第一二０頁），及另證人黃宏猷所證知悉被告向告訴人丙○○追討工程履約保證金五百四十萬元，並陪同被告多次向告訴人丙○○追討
      ，在此過程中告訴人丙○○從未否認該五百四十萬元係工程保證金，亦未主張
      有重利之情事云云，均相合。
    (2)依八十八年七月委任契約書所載：「：：立契約書人：落款甲方業主連啟祥等
      七名，與乙方李中嫻建築師，又連帶保證人丙○○，八十八年七月」，即可推
      知告訴人丙○○以自任連帶保證人方式借李中嫻建築師執照承攬開發案設計工
      程。次依前開合作協議書所載：「：：共同願意合作出資承攬丙○○之工程：
      ：：同意委請丁○○全權負責與丙○○辦理簽署工程合作事宜：：：」落款為
      八十九年八月十五日，即可推知告訴人丙○○擁有系爭聯合開發案工程，被告
      丁○○因此與案外人金正鋼及己○○才簽立「合作協議書」。又八十九年聯合
      開發土地協議書影本所載：「：：二聯合開發方式：２共同委由李中嫻建築師
      事務所就本件聯合開發基地：：落款：立協議書人連啟祥等人：：八十九年」
      。由上開契約內容可得知，被告辯稱告訴人因有開發案需要資金，並非虛言。
    (3)依前開合作協議書所載：「：：出資比例：丁○○為二百四十萬元，金正綱一
      百五十萬元，己○○一百五十萬元」，合計五百四十萬元（見偵查卷第三０頁
      ），則被告主張因此交付告訴人丙○○五百四十萬元，並非無稽。關於被告丁○○出資二百四十萬元部分，有被告提出其弟弟熊一鳴於八十九年七、八月間
      提出現款之銀行存摺明細（合計二百三十八萬元）為證（見偵查卷第一一一頁
      ）；金正綱出資一百五十萬元部分，亦據金正綱於警訊時，及偵查中證述：確
      實與丁○○、己○○共同投資告訴人丙○○之工程案，並將錢與被告共同交付
      於告訴人（見偵查卷第一０頁警訊筆錄、偵查卷第九四頁），並提出資金證明
      （見偵查卷第一二五頁、第一二七頁）；至己○○出資一百五十萬元部分，並
      據金正綱於偵查中證述在卷（見偵查卷第九四頁）。此並經告訴人丙○○於九
      十年一月十二日立據，且經金正綱、己○○見證，交付於被告保管五百四十萬
      元，並願意於九十年三月三十一日清償，與該文書內容吻合。
    (4)證人即被告下游包商甲○○於本院審理時，亦證稱：「我們是自七十八年間開
      始就與被告合作，我是他工程模板的下包商。」、「我是有聽過被告有在說（
      被告與告訴人間發生金錢上的糾紛），而且有一起到告訴人的公司去索款。因
      為我們後來發現這個工程沒有辦法做，所以去找告訴人討錢。」、「他（被告
      ）是有說係工程預付款。」、「（索款時，丙○○有什麼反應？）沒有，只是
      說他現在不方便，要被告延緩索款。」、「：：博愛路開發案我確實有知情，
      並一起去索款。」、「：：：都是討博愛路開發案的錢。」等語（見本院審判
      筆錄）。
    (5)綜上所述，被告與告訴人之間，有上開委任契約書影本、聯合開發土地協議書
      影本、切結書影本、切結書認證影本，及證人即告訴人之員工乙○○、證人金
      正綱、證人即被告下游包商甲○○之證言為證，則關於五百四十萬元，應係因
      工程關係而發生，雖然切結書中所載「交付保管」，乃一般民間為加重債權債
      務關係責任之用語，不能證明被告丁○○犯重利罪。
六、原審不察而為被告丁○○有罪之判決，尚有未洽，被告丁○○上訴意旨指摘原判
    決不當為有理由，應由本院撤銷改判，諭知被告丁○○無罪之判決。
據上論斷，應依刑事訴訟法第三百六十九條第一項前段、第三百六十四條、第三百零
一條第一項前段，判決如主文。
本案經檢察官朱兆民到庭執行職務。
中　　　華　　　民　　　國　　九十三　　年　　　一　　　月　　 三十 　　日
                              臺灣高等法院刑事第八庭
                                  審判長法  官　陳　祐　治
                                        法  官  陳  晴  教
                                        法  官  王  炳  梁
右正本證明與原本無異。
不得上訴。
                                        書記官　潘　大　鵬
中　　　華　　　民　　　國　　九十三　　年　　　二　　　月　　　二　　　日
附表：
┌─┬───────────┬──────┬─────────┬───┐
│編│　 發　票　日         │ 面額       │ 付　款　人       │發票人│
│號│                      │            │                  │      │
├─┼───────────┼──────┼─────────┼───┤
│一│八十九年十一月十日　　│五十萬元　　│臺北銀行永吉分行　│戊○○│
├─┼───────────┼──────┼─────────┼───┤
│二│八十九年十一月二十五日│五十萬元    │臺北銀行永吉分行  │戊○○│
├─┼───────────┼──────┼─────────┼───┤
│三│九十年二月八日        │八十萬元　　│臺北銀行永吉分行  │戊○○│
├─┼───────────┼──────┼─────────┼───┤
│四│九十年二月十五日　　　│二十萬元　　│合作金庫新店支庫　│李煌鎮│
├─┼───────────┼──────┼─────────┼───┤
│五│九十年三月五日　　　　│一百萬元　　│臺北銀行永吉分行  │戊○○│
├─┼───────────┼──────┼─────────┼───┤
│六│九十年三月十五日　　　│二十萬元    │合作金庫新店支庫  │李煌鎮│
├─┼───────────┼──────┼─────────┼───┤
│七│九十年六月二十日　　　│一百二十萬元│臺北銀行永吉分行　│戊○○│
├─┼───────────┼──────┼─────────┼───┤
│八│九十年六月二十五日　　│一百五十萬元│臺北銀行永吉分行  │戊○○│
├─┼───────────┼──────┼─────────┼───┤
│九│九十年六月二十八日　　│一百二十萬元│臺北銀行永吉分行  │戊○○│
├─┼───────────┼──────┼─────────┼───┤
│十│九十年六月三十日　　　│一百五十萬元│臺北銀行永吉分行  │戊○○│
└─┴───────────┴──────┴─────────┴───┘
